---
title: "Análisis exploratorio de datos sobre lesiones en SUP"
output: pdf_document
header-includes:
  - \usepackage[spanish]{babel}
  - \usepackage[utf8]{inputenc}
  - \usepackage[T1]{fontenc}
---

```{r setup, include=FALSE}
knitr::opts_chunk$set(echo = TRUE, warning = FALSE, message = FALSE)
library(readxl)
library(dplyr)
library(stringr)
library(ggplot2)
library(GGally)
library(corrplot)

# Cargar archivo Excel
datos <- read_excel("Lesiones en el SUP (respuestas).xlsx")
```

# Analisis años de practica y seguridad sobre la tabla
Niveles: 
  * Menos de 1
  * 1 a 3
  * 3 a 5
  * 5 a 8 
  * Mas de 8

La inseguridad sobre la tabla disminuye significativa tras el pirmer año de practica. A los 8 años ya ningun encuestado sintio inseguridad sobre la tabla.
  
```{r inseguridad, include=FALSE}  
# Renombrar columnas claves para simplificar
datos <- datos %>%
  rename(
    anios_practica = `Años de práctica del SUP`,
    sensacion_tabla = `sobre la tabla te sientes`
  )

# Reordenar niveles de la variable de práctica
datos$anios_practica <- factor(
  datos$anios_practica,
  levels = c("menos de 1", "1 a 3", "3 a 5", "5 a 8", "mas de 8")
)

table(datos$anios_practica)

# Variable binaria: se considera "inseguro" si menciona inseguridad, miedo, falta de equilibrio, etc.
datos <- datos %>%
  mutate(
    inseguro = case_when(
      str_detect(str_to_lower(sensacion_tabla), "inseguro") ~ "Sí",
      is.na(sensacion_tabla) ~ NA_character_,
      TRUE ~ "No"
    )
  )


prop.table(table(datos$anios_practica, datos$inseguro), margin = 1) * 100

# Tabla de conteo total por grupo de años
tabla_n <- datos %>%
  group_by(anios_practica) %>%
  summarise(n_total = n())

# Tabla de proporciones (% inseguridad)
tabla_prop <- prop.table(table(datos$anios_practica, datos$inseguro), margin = 1) * 100
tabla_df <- as.data.frame(tabla_prop)
colnames(tabla_df) <- c("anios_practica", "inseguro", "porcentaje")

# Filtrar solo los que respondieron "Sí"
tabla_df_inseguro <- tabla_df %>%
  filter(inseguro == "Sí") %>%
  left_join(tabla_n, by = "anios_practica") %>%
  mutate(etiqueta = paste0(round(porcentaje, 1), "% (n=", n_total, ")"))

# Gráfico con etiquetas
ggplot(tabla_df_inseguro, aes(x = anios_practica, y = porcentaje)) +
  geom_col(fill = "#FF9999") +
  geom_text(aes(label = etiqueta), vjust = -0.5, size = 4.5) +
  labs(
    title = "Porcentaje de personas que se sienten inseguras según años de práctica",
    x = "Años de práctica en SUP",
    y = "% que se sienten inseguras"
  ) +
  theme_minimal() +
  ylim(0, 100)
```
Los que se sienten inseguros terminan contracturados /cansados? 
# Como se sienten despues segun como se seiten mientras hacen sup

| Categoría de entrada               | Código |
| ---------------------------------- | ------ |
| seguro, equilibrado y relajado     | SER    |
| fuerte, resistente y contracturado | FRC    |
| fuerte, seguro y cómodo            | FSC    |
| inseguro, tenso y contracturado    | ITC    |

| Categoría de salida         | Código |
| --------------------------- | ------ |
| renovado y relajado         | RR     |
| cansado, dolorido y agotado | CDA    |
| activo y dinámico           | AD     |

```{r situacion final segun como se sienten durante la practica, include=FALSE} 
library(tidyverse)
library(ggalluvial)

# Paso 1: Preparar datos con porcentaje de salida
flujo_pct <- datos %>%
  rename(
    durante = `sensacion_tabla`,
    despues = `al finalizar la remada te sientes`
  ) %>%
  filter(!is.na(durante), !is.na(despues)) %>%
    mutate(
    durante = recode(durante,
                     "seguro, equilibrado y relajado" = "SER",
                     "fuerte, resistente y contracturado" = "FRC",
                     "fuerte, seguro y cómodo" = "FSC",
                     "inseguro, tenso y contracturado" = "ITC"),
    despues = recode(despues,
                     "renovado y relajado" = "RR",
                     "cansado, dolorido y agotado" = "CDA",
                     "activo y dinámico" = "AD")
  ) %>%
  count(durante, despues) %>%
  group_by(durante) %>%
  mutate(pct = round(n / sum(n) * 100, 1),
         label = paste0(pct, "%")) %>%
  ungroup()

# Paso 2: Calcular posición vertical (y) acumulada para cada flujo
flujo_pct <- flujo_pct %>%
  group_by(durante) %>%
  arrange(durante, desc(despues)) %>%  # Ajustar según orden deseado
  mutate(ypos = cumsum(n) - n/2) %>%
  ungroup()

# Paso 3: Crear gráfico con etiquetas bien ubicadas
ggplot(flujo_pct,
       aes(axis1 = durante, axis2 = despues, y = n)) +
  geom_alluvium(aes(fill = durante), width = 1/12, alpha = 0.8) +
  geom_stratum(width = 1/12, fill = "gray90", color = "black") +
  geom_text(stat = "stratum", aes(label = after_stat(stratum)), size = 3) +
  # Colocar etiquetas justo al comienzo de cada flujo
  geom_text(aes(x = 1.05, y = ypos, label = label),
            size = 3, color = "black", hjust = 0, inherit.aes = FALSE) +
  scale_x_discrete(limits = c("Durante", "Después"), expand = c(.05, .05)) +
  labs(y = "Cantidad de personas",
       title = "Flujos emocionales antes y después de la práctica") +
  theme_minimal()

```

```{r diagramadeflujo, include=FALSE}
library(tidyverse)
library(ggforce)

# Preparar datos
flujo <- datos %>%
  rename(
    durante = `sensacion_tabla`,
    despues = `al finalizar la remada te sientes`
  ) %>%
  filter(!is.na(durante), !is.na(despues)) %>%
  mutate(
    durante = recode(durante,
                     "seguro, equilibrado y relajado" = "SER",
                     "fuerte, resistente y contracturado" = "FRC",
                     "fuerte, seguro y cómodo" = "FSC",
                     "inseguro, tenso y contracturado" = "ITC"),
    despues = recode(despues,
                     "renovado y relajado" = "RR",
                     "cansado, dolorido y agotado" = "CDA",
                     "activo y dinámico" = "AD")
  ) %>%
  count(durante, despues) %>%
  group_by(durante) %>%
  mutate(pct = round(100 * n / sum(n), 1)) %>%
  ungroup()

# Paso 2: Calcular porcentajes dentro de cada categoría de salida
flujo <- flujo %>%
  group_by(durante) %>%
  mutate(pct = round(n / sum(n) * 100, 1)) %>%
  ungroup()

# Paso 3: Asignar posiciones para graficar
tot_durante <- flujo %>%
  count(durante, wt = n) %>%
  mutate(x = 1, y = seq_along(durante))

tot_despues <- flujo %>%
  count(despues, wt = n) %>%
  mutate(x = 3, y = seq_along(despues))

# Paso 4: Preparar coordenadas para líneas
flujo_coords <- flujo %>%
  left_join(tot_durante, by = "durante") %>%
  rename(x1 = x, y1 = y) %>%
  left_join(tot_despues, by = "despues") %>%
  rename(x2 = x, y2 = y) %>%
  mutate(label_x = 2,
         label_y = (y1 + y2)/2,
         label = paste0(pct, "%"))

# Paso 5: Crear gráfico
ggplot() +
  # Nodos de salida
  geom_point(data = tot_durante, aes(x = x, y = y, size = n), color = "#1f78b4", alpha = 0.7) +
  geom_text(data = tot_durante, aes(x = x - 0.1, y = y, label = durante), hjust = 1) +

  # Nodos de llegada
  geom_point(data = tot_despues, aes(x = x, y = y, size = n), color = "#33a02c", alpha = 0.7) +
  geom_text(data = tot_despues, aes(x = x + 0.1, y = y, label = despues), hjust = 0) +

  # Curvas de transición
  geom_curve(data = flujo_coords,
             aes(x = x1, y = y1, xend = x2, yend = y2, size = n),
             curvature = 0.25, alpha = 0.4, color = "gray30") +

  # Etiquetas de porcentaje
  geom_text(data = flujo_coords,
            aes(x = label_x, y = label_y, label = label),
            size = 3.5, color = "black") +

  scale_size(range = c(2, 10), guide = "none") +
  theme_void() +
  ggtitle("Transición emocional durante y después de la práctica")

```
