---
title: "Análisis exploratorio de datos sobre lesiones en SUP"
output: pdf_document
header-includes:
  - \usepackage[spanish]{babel}
  - \usepackage[utf8]{inputenc}
  - \usepackage[T1]{fontenc}
---

```{r setup, include=FALSE}
knitr::opts_chunk$set(echo = TRUE, warning = FALSE, message = FALSE)
library(readxl)
library(dplyr)
library(stringr)
library(ggplot2)
library(GGally)
library(corrplot)

# Cargar archivo Excel
datos <- read_excel("Lesiones en el SUP (respuestas).xlsx")
```

# Analisis años de practica y seguridad sobre la tabla
Niveles: 
  * Menos de 1
  * 1 a 3
  * 3 a 5
  * 5 a 8 
  * Mas de 8

La inseguridad sobre la tabla disminuye significativa tras el pirmer año de practica. A los 8 años ya ningun encuestado sintio inseguridad sobre la tabla.
  
```{r inseguridad, include=FALSE}  
# Renombrar columnas claves para simplificar
datos <- datos %>%
  rename(
    anios_practica = `Años de práctica del SUP`,
    sensacion_tabla = `sobre la tabla te sientes`
  )

# Reordenar niveles de la variable de práctica
datos$anios_practica <- factor(
  datos$anios_practica,
  levels = c("menos de 1", "1 a 3", "3 a 5", "5 a 8", "mas de 8")
)

table(datos$anios_practica)

# Variable binaria: se considera "inseguro" si menciona inseguridad, miedo, falta de equilibrio, etc.
datos <- datos %>%
  mutate(
    inseguro = case_when(
      str_detect(str_to_lower(sensacion_tabla), "inseguro") ~ "Sí",
      is.na(sensacion_tabla) ~ NA_character_,
      TRUE ~ "No"
    )
  )


prop.table(table(datos$anios_practica, datos$inseguro), margin = 1) * 100

# Tabla de conteo total por grupo de años
tabla_n <- datos %>%
  group_by(anios_practica) %>%
  summarise(n_total = n())

# Tabla de proporciones (% inseguridad)
tabla_prop <- prop.table(table(datos$anios_practica, datos$inseguro), margin = 1) * 100
tabla_df <- as.data.frame(tabla_prop)
colnames(tabla_df) <- c("anios_practica", "inseguro", "porcentaje")

# Filtrar solo los que respondieron "Sí"
tabla_df_inseguro <- tabla_df %>%
  filter(inseguro == "Sí") %>%
  left_join(tabla_n, by = "anios_practica") %>%
  mutate(etiqueta = paste0(round(porcentaje, 1), "% (n=", n_total, ")"))

# Gráfico con etiquetas
ggplot(tabla_df_inseguro, aes(x = anios_practica, y = porcentaje)) +
  geom_col(fill = "#FF9999") +
  geom_text(aes(label = etiqueta), vjust = -0.5, size = 4.5) +
  labs(
    title = "Porcentaje de personas que se sienten inseguras según años de práctica",
    x = "Años de práctica en SUP",
    y = "% que se sienten inseguras"
  ) +
  theme_minimal() +
  ylim(0, 100)
```
Los que se sienten inseguros terminan contracturados /cansados? 
# Como se sienten despues segun como se seiten mientras hacen sup

| Categoría de entrada               | Código |
| ---------------------------------- | ------ |
| seguro, equilibrado y relajado     | SER    |
| fuerte, resistente y contracturado | FRC    |
| fuerte, seguro y cómodo            | FSC    |
| inseguro, tenso y contracturado    | ITC    |

| Categoría de salida         | Código |
| --------------------------- | ------ |
| renovado y relajado         | RR     |
| cansado, dolorido y agotado | CDA    |
| activo y dinámico           | AD     |

```{r situacion final segun como se sienten durante la practica, include=FALSE} 
library(tidyverse)
library(ggalluvial)

# Paso 1: Preparar datos con porcentaje de salida
flujo_pct <- datos %>%
  rename(
    durante = `sensacion_tabla`,
    despues = `al finalizar la remada te sientes`
  ) %>%
  filter(!is.na(durante), !is.na(despues)) %>%
    mutate(
    durante = recode(durante,
                     "seguro, equilibrado y relajado" = "SER",
                     "fuerte, resistente y contracturado" = "FRC",
                     "fuerte, seguro y cómodo" = "FSC",
                     "inseguro, tenso y contracturado" = "ITC"),
    despues = recode(despues,
                     "renovado y relajado" = "RR",
                     "cansado, dolorido y agotado" = "CDA",
                     "activo y dinámico" = "AD")
  ) %>%
  count(durante, despues) %>%
  group_by(durante) %>%
  mutate(pct = round(n / sum(n) * 100, 1),
         label = paste0(pct, "%")) %>%
  ungroup()

# Paso 2: Calcular posición vertical (y) acumulada para cada flujo
flujo_pct <- flujo_pct %>%
  group_by(durante) %>%
  arrange(durante, desc(despues)) %>%  # Ajustar según orden deseado
  mutate(ypos = cumsum(n) - n/2) %>%
  ungroup()

# Paso 3: Crear gráfico con etiquetas bien ubicadas
ggplot(flujo_pct,
       aes(axis1 = durante, axis2 = despues, y = n)) +
  geom_alluvium(aes(fill = durante), width = 1/12, alpha = 0.8) +
  geom_stratum(width = 1/12, fill = "gray90", color = "black") +
  geom_text(stat = "stratum", aes(label = after_stat(stratum)), size = 3) +
  # Colocar etiquetas justo al comienzo de cada flujo
  geom_text(aes(x = 1.05, y = ypos, label = label),
            size = 3, color = "black", hjust = 0, inherit.aes = FALSE) +
  scale_x_discrete(limits = c("Durante", "Después"), expand = c(.05, .05)) +
  labs(y = "Cantidad de personas",
       title = "Flujos emocionales antes y después de la práctica") +
  theme_minimal()

```

```{r  dolor , include=FALSE} 
summary(datos$`el dolor ...`)
library(tidyr)
library(dplyr)
datos$dolor<-datos$`el dolor ...`
#Crear una versión en formato largo
datos_long <- datos %>%
  separate_rows(dolor, sep = ",\\s*")  # separa por coma y espacio

# Verificar las categorías únicas
unique(datos_long$dolor)
datos_long %>%
  count(dolor) %>%
  arrange(desc(n))
library(ggplot2)

datos_long %>%
  count(dolor) %>%
  ggplot(aes(x = reorder(dolor, n), y = n)) +
  geom_col(fill = "#0072B2") +
  coord_flip() +
  labs(
    title = "Distribución de las respuestas sobre el dolor",
    x = "Respuesta",
    y = "Cantidad de personas"
  ) +
  theme_minimal()
datos_long %>%
  count(anios_practica, dolor) %>%
  tidyr::pivot_wider(names_from = dolor, values_from = n, values_fill = 0)
```

```{r tiempo de experiencia y % que practica con dolor , include=FALSE} 

datos_long %>%
  count(anios_practica, dolor) %>%
  ggplot(aes(x = anios_practica, y = n, fill = dolor)) +
  geom_col(position = "fill") +  # o position = "stack"
  scale_y_continuous(labels = scales::percent_format()) +
  labs(
    title = "Distribución de respuestas sobre el dolor según años de práctica",
    x = "Años de práctica",
    y = "Proporción",
    fill = "Dolor"
  ) +
  theme_minimal()

table(datos$anios_practica)
```

```{r entrenamiento vs dolor, include=FALSE} 


datos <- datos %>%
  mutate(entrenamiento_alto_rendimiento = if_else(
  str_detect(tolower(SUP), "race|entrenador"),
  "Sí", "No"
))
library(tidyr)

datos_long <- datos %>%
  separate_rows(dolor, sep = ",\\s*")
library(ggplot2)


datos_long %>%
  count(entrenamiento_alto_rendimiento, dolor) %>%
  ggplot(aes(x = factor(entrenamiento_alto_rendimiento), y = n, fill = dolor)) +
  geom_col(position = "fill") +
  scale_y_continuous(labels = scales::percent_format()) +
  labs(
    title = "Distribución de respuestas sobre el dolor según tipo de entrenamiento",
    x = "Entrenamiento de alto rendimiento (1 = Sí, 0 = No)",
    y = "Proporción",
    fill = "Dolor"
  ) +
  theme_minimal()



datos_long %>%
  count(entrenamiento_alto_rendimiento, dolor) %>%
  ggplot(aes(x = entrenamiento_alto_rendimiento, y = n, fill = dolor)) +
  geom_col(position = "fill") +  # o position = "stack"
  scale_y_continuous(labels = scales::percent_format()) +
  labs(
    title = "Distribución de respuestas sobre el dolor según tipo de entrenamiento",
    x = "entrenamiento_alto_rendimiento",
    y = "Proporción",
    fill = "Dolor"
  ) +
  theme_minimal()

table(datos$entrenamiento_alto_rendimiento)
```